【裁判字號】    90,南簡上,98
【裁判日期】    901016
【裁判案由】    廢棄物清理法
【裁判全文】
臺灣臺南地方法院刑事判決                          九十年度南簡上字第九八號
    上  訴  人
    即  被  告  守禮實業有限公司
    代  表  人  甲○○
右列上訴人因廢棄物清理法案件，不服本院新市簡易庭九十年度新簡字第一三三號中
華民國九十年五月二十八日第一審判決（聲請簡易判決處刑書案號：九十年度偵字第
三五八三號），提起上訴，本院管轄之第二審合議庭判決如左：
    主  文
原判決撤銷。
守禮實業有限公司無罪。
    理  由
一、公訴意旨略以：被告守禮實業有限公司（下稱守禮公司，設台南縣新市鄉大營村
    豐榮四三之十三號），經許可每月清運進入「柳營鄉、六甲鄉區域性聯合垃圾場
    」之垃圾量為九百公噸，竟於民國八十九年九月份，共清運一０一三．五八公噸
    進入該垃圾場，因認被告涉犯廢棄物清理法第二十二條第二項第四款之罪行。
二、按犯罪事實應依證據認定之，無證據不得推定其犯罪事實；不能證明被告犯罪或
    其行為不罰者，應諭知無罪之判決，刑事訴訟法第一百五十四條、第三百零一條
    第一項定有明文。
三、本件公訴人認被告守禮公司涉犯前揭罪嫌，無非係以右揭犯罪事實，業據被告公
    司代表人甲○○於偵查中自白不諱，並經證人即台南縣衛生局黃瑛樺證稱綦祥，
    且有廢棄物清除許可證及繳款書二紙等資為論罪之依據。然訊據被告公司代表人
    固坦承守禮公司於八十九年九月份，共清運一０一三．五八公噸之垃圾進入「柳
    營鄉、六甲鄉區域性聯合垃圾場」，逾越該公司每月經許可進之上開聯合垃圾場
    之垃圾量九百公噸乙情不諱，惟堅詞否認涉有前揭犯行，辯稱：該公司係一時行
    政上之疏忽而載運逾量，並非故意，廢棄物清理法第二十二條第四款之犯意並不
    處罰過失；又守禮公司係領有廢棄物清理許可之公司，完全依照許可證之內容「
    貯存、清除、處理」廢棄物，縱數量有些微超過，仍係依許可證規定貯存、清除
    、處理之方式處理廢棄物，對環境不會造成二次污染，而該款之規定僅在規定「
    貯存、清除、處理」之行為，而非數量，是依罪刑法定主義，被告公司載運過量
    之行為要屬不罰等語。
四、經查：
（一）按未依第二十條規定領有廢棄物清除、處理許可證或核備文件，從事廢棄物貯
      存、清除、處理者，處一年以上五年以下有期徒刑，得併科一百萬元以下罰金
      ，廢棄物清理法第二十二條第二項第四款前段固定有明文。惟該規定應係針對
      未經取得廢棄物清除、處理許可證或核備文件，而從事廢棄物貯存、清除、處
      理之自然人或法人所定之刑事處罰。然本件被告公司領有台南縣政府核發之廢
      棄物清除許可證，有該清除許可證之影本在偵卷可稽，即與該款前段規定之構
      成要件不符，而未構成該款前段之罪甚明。
（二）又按未依廢棄物清除、處理許可證或核備文件內容貯存、清除、處理廢棄物者
      ，處一年以上五年以下有期徒刑，得併科一百萬元以下罰金，廢棄物清理法第
      二十二條第二項第四款後段固定有明文。然被告公司經台南縣政府核淮之清除
      許可證附表包括「廢棄物種類」、「數量」、「處理方法」、「中間處理或最
      終處理場」等，而其中「廢棄物種類」項目有「玻璃屑」、「陶磁屑」、「廢
      紙」「廢木屑」．．．「廢土」等十七種，多屬不易區分、難以明確分離之垃
      圾，是以就領有許可證之公司一經發現其清除之廢棄物種類逾越此十七種，清
      除之數量逾許可之數量幾噸，甚或幾百公斤，即應處一年以上五年以下有期徒
      刑，並得併科一百萬元以下罰金之刑罰，即非無可議。故從文義解釋該款之內
      容，實無法正確探求、闡明該款之正確意義。
（三）另按違反同法第八條、第十三條第一項、第四項至第七項、第十五條、第十八
      條、第二十條及第二十一條之規定，因而致人於死者，處無期徒刑或七年以上
      有期徒刑，得併科五百萬元以下罰金；致重傷者，處三年以上十年以下有期徒
      刑，得併科三百萬元以下罰金；致危害人體健康導致疾病者，處五年以下有期
      徒刑，得併科二百萬元以下罰金；事業機構未依本法規定之方式貯存、清除、
      處理或再利用廢棄物，致污染環境者，處一年以上五年以下有期徒刑，得併科
      一百萬元以下罰金，廢棄物清理法第二十二條第一項、第二項第二款分別定有
      明文，可知該條第一項係規定違反廢棄物清理法，而生致人於死、重傷、危害
      人體健康導致疾病之具體結果始科以刑罰；同條第二項第二款須未依法妥善清
      除、處理廢棄物而導致污染環境之實害結果，方科以刑責。而該條第二十二條
      第一項之刑事責任與同條第二項第四款之規定相較，顯較輕微，惟卻須有致人
      於死、重傷、危害人體健康導致疾病之具體結果，同條第二項第二款之規定雖
      刑責相同，然仍須具備導致污染環境之實害結果，然本件被告公司係依許可之
      處理方法從事廢棄物之清除行為，並未生致人於死、重傷、危害人體健康導致
      疾病之具體結果，亦無破壞環境或有致污染環境之情，如僅其以逾越許可之數
      量，即論以較已致人於死、重傷、危害人體健康導致疾病之具體結果為重之刑
      事責任，輕重顯然失衡。
（四）再按任意棄置有害事業廢棄物者；未經主管機關許可，提供土地回填、堆置廢
      棄物者；執行機關委託未取得許可證之公、民營廢棄物清除、處理機構，清除
      、處理一般廢棄物者；或明知受託人非法清除、處理而仍委託者；公、民營廢
      棄物處理機構或執行機關未處理廢棄物，開具虛偽證明者，處一年以上五年以
      下有期徒刑，得併科一百萬元以下罰金，廢棄物清理法第二十二條第二項第一
      、三、五、六款分別定有明文。由此可知廢棄物清理法第二十二條第二項主要
      係處罰任意「棄置」有害事業廢棄物；提供土地「回填、堆置」廢棄物；執行
      機關未依法委託「清除」廢棄物；處理機構或執行機關「開具」虛偽證明等行
      為，而未依廢棄物清除、處理許可證或核備文件內容貯存、清除、處理廢棄物
      者，既規定於同條項第四款，經斟酌前後條文之脈絡，考量法規內部各該條款
      間之一致性，應認廢棄物清理法第二十二條第二項第四款亦應以處罰具體之行
      為為規範之意旨為宜。
（五）廢棄物清理法第一條明定其立法之目的，係為有效清除、處理廢棄物，改善環
      境衛生，維護國民健康。是有關廢棄物清理法第二十二條第二項各款之解釋，
      自應以上揭立法目的為解釋之目的觀及價值觀，惟仍應一併審酌該條各該款所
      涉及之各方當事人、利害關係人以及公共之利益，避免解釋之結果造成不合理
      之現象。準此，廢棄物清理法第二十二條第二項第四款之規範目的，係為有效
      清除、處理廢棄物，改善環境衛生，維護國民健康應可認定。而上開許可證核
      淮守禮公司每月之清運數量係依執行機關所同意進場之核淮期限、進場量、廢
      棄物種類，審查其中申請廢棄物種類、數量、執行機關同意數量、清運能力（
      人員、清運機具等）等是否符合清除處理方式，審查無誤後始核發清除許可證
      ，有台南縣環保局九十年八月六日（九十）環廢字第二一九三二號函在卷可稽
      ，足徵主管機關考量核准守禮公司每月清運數量之主要依據，係執行機關本身
      之清運能力，於本件則指台南縣六甲鄉、柳營鄉衛生掩埋場本身之清運、處理
      能力，而非考量被告公司每月僅能清運一定數量，如逾一定之數量即生有破壞
      環境、國民健康之情，故許可證內載明被告公司每月清運至一定衛生掩埋場之
      數量，顯與廢棄物清理法之立法目的無緊密之關聯性。
（六）原審以被告公司乃領有廢棄物清理許可證之專業公司，就其是否依政府核發之
      廢棄物清理許可證之內容從事廢棄物清運工作，自負有高度之注意義務，而觀
      諸前揭廢棄物清理許可證，對於被告公司每月得清運至掩埋場之數量規定甚詳
      ，正因此涉及垃圾掩埋場使用之年限，自屬政府所欲監管廢棄清運行為之重要
      內容，否則被告公司何以需每日上網申報其清運之數量，是被告公司辯稱廢棄
      物清運之數量非屬行為本身，而不在前條款之處罰範圍內，要無可採，而據以
      論罪科刑，固非無見。然綜合上揭所陳，並參酌被告公司既係領有清除許可證
      之合法業者，並依法從事廢棄物之清除行為，縱清運之數量逾越核准之數量，
      然其行為依照社會通念，違反倫理及應受非難性之程度不高、對環境衛生及國
      民健康可能所生之危險程度甚小且不明確、對法益之侵害復不明顯等情，本院
      認廢棄物清理法第二十二條第二項第四款之所謂未依廢棄物清除、處理許可證
      或核備文件內容貯存、清除、處理廢棄物者，係規範未依許可證或核備文件規
      定之貯存、清除、處理廢棄物方式之行為，始有科以刑事制裁之必要性，如僅
      為監管廢棄物之數量、確保垃圾掩埋場之使用年限者，科以行政罰鍰，應足以
      達成上揭目的，而無刑事制裁之必要性。
五、綜上所陳，本件被告清運之數量縱有逾越核准清運數量之情形，仍難認係該許可
    證之內容，即與該款之構成要件有間，自難繩以該款之罪。且行政院環保署九十
    年九月十四日（九０）環署廢字第００五八九九二號函，亦函敘廢棄物清理法第
    二十二條第二項第四款後段規定「未依廢棄物清除、處理許可證或核備文件內容
    貯存、清除、處理廢棄物者」係規範未依許可證或核備文件規定之貯存、清除、
    處理廢棄物之方式與行為，至於合法清除行為之數量有超量之情形，應以違反廢
    棄物清理法第二十一條規定，依同法第二十八條予以罰鍰處分甚明。是本案依調
    查所得證據，認被告公司所為應屬不罰之行為，此外復查無其他積極證據足認被
    告公司有公訴人指訴之犯行，原審疏未詳察，予以判處罪刑，容有未洽。被告上
    訴意旨，指摘原判決適用法律不當，為有理由，揆諸前揭說明，自應由本院撤銷
    改判，諭知被告守禮公司無罪判決，以昭公允。
據上論斷，應依刑事訴訟法第四百五十五條之一第一項、第三項、第三百六十九條第
一項前段、第三百六十四條、第三百零一條第一項，判決如主文。
中    華    民    國      九十      年      十      月      十六        日
                                    臺灣臺南地方法院刑事第二庭
                                        審判長法  官  侯  明  正
                                              法  官  石  家  禎
                                              法  官  賴  純  慧
右正本證明與原本無異。
本件不得上訴。
                                              書記官  莊  淑  雅
中    華    民    國      九十      年      十      月      十八        日


司法院資訊處製作；財團法人民間司法改革基金會備份。
